【裁判字號】    96,訴,1654
【裁判日期】    980120
【裁判案由】    給付買賣價金
【裁判全文】
臺灣桃園地方法院民事判決              96年度訴字第1654號
原      告  丁○○
                        2號
訴訟代理人  潘維成律師
被      告  丙○○
            戊○○
共      同
訴訟代理人  廖珠蓉律師
上列當事人間請求給付買賣價金事件，本院於民國97年12月23日
言詞辯論終結，判決如下：
    主  文
被告應連帶給付原告新台幣壹佰拾陸萬柒元及自民國九十六年九
月十二日起至清償日止，按週年利率百分之五計算之利息。
訴訟費用由被告連帶負擔。
    事實及理由
一、原告主張：
  (一)坐落桃園縣中壢市○○段472 之3 地號土地及其上6998建號
    建物（下稱系爭不動產）原係由兩造所共有，應有部分各3
    分之1 。嗣被告2 人依土地法第34條之1 規定將系爭不動產
    以新台幣（下同）750 萬元出售予訴外人劭誠中，並稱上開
    買賣價款依原告應有部分3 分之1 可取得250 萬元，惟竟無
    理扣除所謂借款83萬元、借款利息33萬元及原告按比例應分
    擔之增值稅45,000元，將其餘價款1,295,000 元以鈞院96年
    度存字第3852號提存在案。
  (二)查被告丙○○前以系爭不動產設定抵押並邀原告與被告丙○○之母即訴外人郭溫日妹為連帶保證人向訴外人聯邦商業銀
    行股份有限公司（下稱聯邦銀行）借款，被告丙○○本應負
    第一線之借款清償責任，然其卻處分系爭不動產，並以所獲
    價金清償其本身之借款債務，自屬不當得利；且其任意將原
    告應分得之價款擅自扣除116 萬元，已屬侵害原告財產上權
    利，構成侵權行為。又依土地法第34條之1 第4 項規定，被
    告丙○○、戊○○應負連帶清償責任。
  (三)被告丙○○先稱系爭債務係由郭溫日妹生前所借貸，其僅係
    連帶保證人，復稱該債務係用於增建三樓所支出之工程費用
    ，惟查即使系爭不動產借款係郭溫日妹以被告丙○○名義向
    聯邦銀行借款用於增建三樓，惟被告丙○○既已自承部分借
    款約50萬元係其自己花用，則其為何不先扣除50萬元之債務
    ，足證其此舉已違反誠信原則。
  (四)證人甲○○於79年結婚並住於台北，未與母親同住；而系爭
    不動產之購屋資金係由父親乙○○標會，並向兩造之大姐郭
    美惠及舅舅借錢，不足額部分則貸款因應；郭溫日妹死亡前
    並未稱系爭不動產要給被告丙○○，而被告丙○○因未給父
    親生活費時常爭吵，父親害怕被告丙○○不扶養他，才將系
    爭不動產之應有部分以75萬元出賣予被告戊○○。
  (五)為此，原告依民法第312 條代物求償、不當得利、侵權行為
    及土地法第34條之1 訴請被告應連帶給付原告116 萬元。並
    聲明：被告應連帶給付原告116 萬元及自起訴狀繕本送達翌
    日起至清償日止，按週年利率5 % 計算之利息。
二、被告則以：
  (一)被告就以系爭不動產為擔保物之貸款仍應負擔銀行貸款之本
    金及所有利息，並繳納土地增值稅，原告對此自應一同負擔
    。
  (二)系爭不動產係於74年11月19日由被告丙○○所購買，僅信託
    登記於原告與被告丙○○之母即郭溫日妹名下，而信託登記
    之財產，於受託人死亡時，其信託關係當然終止，其繼承人
    於辦理繼承登記後，應將不動產移轉登記予信託人，故系爭
    不動產於辦理繼承登記後所賣得之價金均歸於被告丙○○取
    得仍理所當然，被告本無須給付原告任何買賣價金，況原告
    已取得系爭不動產淨值之3 分之1 即1,295,000 元，已屬不
    勞而獲有利益。
  (三)郭溫日妹為家庭主婦，無任何收入，自無能力購屋，該借款
    契約書之「郭溫日妹」簽名部分均為被告丙○○所簽、簽約
    之款項、支票及之後貸款亦均為被告丙○○所交付或支付。
    當時被告丙○○早已出社會工作，並拿錢交予郭溫日妹繳納
    房屋貸款，且因郭溫日妹年事已高，銀行要求以有工作能力
    之被告丙○○名義向聯邦銀行借款，惟該款項係用以清償系
    爭不動產因原告娶妻增建三樓所支出之工程費用暨積欠親友
    之債務等，故於郭溫日妹死亡後，姐妹們均表示願放棄繼承
    權，由被告丙○○單獨取得系爭不動產，原告雖亦明知，然
    以系爭不動產為母親所有而執意繼承。
  (四)若認被告無法舉證系爭不動產為被告丙○○所購買，而認系
    爭不動產為郭溫日妹所有。惟聯邦銀行之250 萬元貸款，應
    認係郭溫日妹以被告丙○○名義向聯邦銀行借款，該筆債務
    係用以償還郭溫日妹因長期入不敷出，加上房屋修繕增建三
    樓而向人調借款項之用，該債務係清償郭溫日妹累積之債務
    及增加系爭不動產之價值，係屬郭溫日妹之債務，非被告丙○○個人之債務，亦應歸於繼承之債務而應由原告共同負擔
    。
  (五)證人郭美惠係於69年間出嫁，早於被告丙○○購買系爭不動
    產，如何幫忙籌錢購屋，其對家中情形亦不清楚，且其與原
    告尚有金錢借貸往來關係，是否因此偏頗，尚有疑義。又被
    告丙○○係於81年8 月間將系爭不動產之貸款清償完畢，原
    告當時剛當兵退伍，根本無收入，亦無法幫忙還貸款，且當
    時已無貸款可還。是於購買系爭不動產時家中唯一有經濟能
    力之人即是被告丙○○。原告於82年2 月28日結婚，婚後因
    其妻不容夫所賺之錢交予被告掌理，欲自立一家，故其婚後
    並無所賺之錢歸公家之情形。
  (六)綜上，原告請求被告尚應給付其價金，實無理由。並聲明：
    原告之訴駁回。
三、本院之判斷：
  (一)系爭不動產原登記為郭溫日妹所有，郭溫日妹死亡後由乙○○（郭溫日妹之夫）、原告、被告丙○○繼承，後乙○○將
    其應有部分售予被告戊○○，故系爭不動產兩造所共有，應
    有部分各3 分之1 ，嗣被告2 人依土地法第34條之1 第1 項
    規定將系爭不動產以750 萬元出售予劭誠中，上開買賣價款
    依原告應有部分3 分之1 可取得250 萬元，被告主張扣除借
    款83萬元、借款利息33萬元及原告按比例應分擔之增值稅45
    ,000 元 ，將其餘價款1,295,000 元以本院96年度存字第38
    52號提存等情，為兩造所不爭執，並據原告提出系爭不動產
    土地登記第二類謄本、建物登記第二類謄本、本院96年度存
    字第3852號提存通知書、存證信函等為憑（見本院卷第6至
    16頁），應堪認定為真實。
  (二)按當事人主張有利於己之事實者，就其事實有舉證之責任，
    民事訴訟法第277 條定有明文。被告辯稱系爭不動產係被告
    丙○○所購買，僅信託登記於郭溫日妹名下，被告就此有利
    於己之事實，自應負舉證責任。而證人即原告及被告丙○○
    之姐妹甲○○雖證稱系爭不動產係被告丙○○購買（見本院
    卷第128 頁），然證人即原告及被告丙○○之姐郭美惠則證
    述購買系爭不動產之資金係將在瑞芳一間登記於郭溫日妹名
    下之房子以40萬元賣掉，還有乙○○出18萬元，另郭美惠以
    其名義借給郭溫日妹20萬元，其他就是原告、被告丙○○跟
    郭溫日妹自己想辦法等語（見本院卷第195 頁），而證人乙○○則稱系爭不動產係其所購買（見本院卷第221 頁），3
    人所述均不相同，已難遽認證人甲○○所述即較其他2 位證
    人之證述可採，況即令證人甲○○之證述真實，然被告丙○○將其出資購買之系爭不動產登記於郭溫日妹名下，而當時
    其並無不能將系爭不動產登記於自己名下之情事，則其真意
    究為信託登記、贈與或其他法律關係，並無從認定，被告丙○○既無從證明當時與郭溫日妹間有信託登記關係之存在，
    自難認其辯稱可採，故系爭不動產為郭溫日妹所有，足堪認
    定。
  (三)被告辯稱以系爭不動產為擔保品之借款實際係郭溫日妹借款
    ，僅係由被告丙○○出名云云。經查，依卷附之聯邦銀行吉
    祥理財貸款申請書、授信批覆書、聯邦銀行客戶貸放歷史明
    細表、借款契約書等（見本院卷第80至98頁），足認系爭不
    動產所擔保債務之借款人為被告丙○○，而非郭溫日妹，至
    被告丙○○稱該借款係用於增建系爭不動產，其僅係出名云
    云，然此即令屬實，亦僅為被告丙○○與郭溫日妹間之內部
    關係，並無礙於借款人為被告丙○○之事實，故對聯邦銀行
    之債務，借款人為被告丙○○，郭溫日妹係擔任連帶保證人
    ，自無疑義。
  (四)況證人郭美惠、乙○○亦均證稱加蓋系爭不動產之費用係由
    乙○○支出（見本院卷第191 、218 頁），而證人甲○○雖
    證述當時增建系爭不動產有向親友借錢，後來被告丙○○向
    其老闆借錢還給親友，再用系爭不動產貸款還給老闆等語（
    見本院卷第128 頁），惟證人甲○○亦證述，以系爭不動產
    貸款所得之金額有4 、50萬被告丙○○是用在修車上（見本
    院卷第128 頁），故以最有利於被告之甲○○證言觀之，該
    筆借款於核撥後係由被告丙○○分配使用，且系爭不動產既
    係全家共同居住，則用於支付增建系爭不動產之費用，亦難
    認定即應由郭溫日妹負擔，故即使被告丙○○之借款有用於
    增建系爭不動產，亦難因此即認係該增建系爭不動產之費用
    係郭溫日妹向被告丙○○借款。
  (五)按「保證人向債權人為清償後，於其清償之限度內，承受債
    權人對於主債務人之債權。但不得有害於債權人之利益」；
    「為債務人設定抵押權之第三人，代為清償債務，或因抵押
    權人實行抵押權致失抵押物之所有權時，該第三人於其清償
    之限度內，承受債權人對於債務人之債權。但不得有害於債
    權人之利益」，民法第749 條、第879 條第1 項分別定有明
    文，依前揭條文可知，保證人及為債務人設定抵押權之第三
    人雖均對債權人負擔保之責，然應負終局責任者仍為債務人
    。本件郭溫日妹雖為被告丙○○對聯邦銀行債務之保證人及
    抵押人，然債務人既為被告丙○○，則被告丙○○於清償該
    債務後，該債務則終局歸於消滅，被告丙○○並無再向抵押
    人或保證人請求負擔之權，被告主張原告所得分配系爭不動
    產賣得之價金，應先扣除借款83萬元、借款利息33萬元，自
    無理由。
  (六)按「共有土地或建築改良物，其處分、變更及設定地上權、
    永佃權、地役權或典權，應以共有人過半數及其應有部分合
    計過半數之同意行之。但其應有部分合計逾三分之二者，其
    人數不予計算」；「第一項共有人，對於他共有人應得之對
    價或補償，負連帶清償責任」，土地法第34條之1 第1 項、
    第3 項定有明文。經查，被告依土地法第34條之1 第1 項規
    定將系爭不動產以750 萬元出售予劭誠中，被告所應分得之
    價金為250 萬元，被告自行扣除83萬元及33萬元，並將價款
    1,295,000 元以本院96年度存字第3852號提存等情，業如前
    述，然被告辯稱應先扣除借款83萬元、借款利息33萬元，既
    無理由，則原告請求被告應連帶給付原告116 萬元（83萬+3
    3 萬=116萬），自為有據。
  (八)按給付無確定期限者，債務人於債權人得請求給付時，經其
    催告而未為給付，自受催告時起，負遲延責任。其經債權人
    起訴而送達訴狀，或依督促程序送達支付命令，或為其他相
    類之行為者，與催告有同一之效力。遲延之債務，以支付金
    錢為標的者，債權人得請求依法定利率計算之遲延利息。但
    約定利率較高者，仍從其約定利率。應付利息之債務，其利
    率未經約定，亦無法律可據者，週年利率為百分之5 ，民法
    第229 條第2 項、第233 條第1 項、第203 條分別定有明文
    。本件為依土地法第34條之1 第3 項之請求，兩造自無約定
    清償期及利率，原告主張被告應自起訴狀送達被告之翌日起
    至清償日按週年利率5%計算之利息，依上規定應屬有據，而
    被告均係於96年9 月11日收受上開書狀。從而原告依土地法
    第34條之1 第3 項請求被告連帶給付116 萬元及自96年9 月
    12 日 起至清償日止按週年利率5 % 計算之利息，為有理由
    ，應予准許。
  (九)本件事證已臻明確，兩造其餘主張、陳述及所提證據資料，
    經本院斟酌後，認與判決結果不生影響，爰不再一一論述，
    併此敘明。
據上論結，本件原告之訴，為有理由，依民事訴訟法第85條第2
項，判決如主文。
中    華    民    國    98    年    1     月    20    日
                  民事第二庭    法  官  王耀興
如對本判決上訴，須於判決送達後20日內向本院提出上訴狀。
以上正本係按照原本作成。
中    華    民    國    98    年    1     月    21    日
                                 書記官  李宛儒


司法院資訊處製作；財團法人民間司法改革基金會備份。
